【裁判字號】    89,訴,556
【裁判日期】    890425
【裁判案由】    常業重利
【裁判全文】
臺灣臺中地方法院刑事判決                          八十九年度訴字第五五六號
    公  訴  人  臺灣台中地方法院檢察署檢察官
    被      告  乙○○
    選任辯護人  劉佳田律師
右列被告因常業重利案件，經檢察官提起公訴（八十八年度偵字第二四三○九號），
本院判決如左：
    主  文
乙○○以乘他人急迫貸以金錢，而取得與原本顯不相當之重利為常業，處有期徒刑捌
月，緩刑參年。
扣案如附表所示之物品均沒收。
    事  實
一、乙○○不思循正當途徑賺取生活之資，竟以取得與原本顯不相當之重利收入營生
    ，自民國（下同）八十八年十月初起，即以在商業廣告紙上刊登「全國融資有限
    公司，免付費專線000000000，財務經理蔡萬仁，行動電話00000
    00000，免擔保，一律月息一分內，新開戶，退補可，六仟萬內可當日放款
    ，年息為百分之六．九」等內容後，再依電話簿上姓名、住址以平信寄給不特定
    人，並輔以將上開電話轉接至其所有0000000000或00000000
    00號行動電話，作為連絡工具之方式，復自稱為江先生，向不特定人招攬借款
    業務，遂於同年十一月一日，在烏日鄉○○路六三一巷八一號福興汽車修配廠內
    ，乙○○乘甲○○急迫需款週轉票款之際，以每十五天為一期，每新台幣（下同
    ）一萬元收取二千元利息之方式，貸與甲○○二百萬元，並要求甲○○簽立發票
    日為八十八年十一月十日、同年月十五日，面額各為一百二十萬元支票二紙，共
    計二百四十萬元，其中四十萬元茲為借貨利息；甲○○復於同年月十五日支票屆
    期時再借款一百萬元，簽立發票日為八十八年十一月二十三日、同年月二十八日
    ，面額各為六十萬元之支票二紙；再於同年月二十八日支票屆期時借款一百萬元
    ，簽立發票日為同年十二月六日，面額一萬二十萬元支票一紙；又於同年十二月
    六日屆期時再借款一百二十萬元，此次除簽立發票日為八十八年十二月八日、同
    年月十日、同年月十三日、同年月十五日，面額各為五十萬元、五十萬元、六十
    萬元、四十五萬元支票四紙，金額總計二百零五萬元外，並簽立到期日為同年月
    十三日、同年月十五日，面額各為六十萬、一百四十五萬元本票二紙，金額總計
    二百零五元作擔保，以及提供其妻葉艷芬之建物及土地所有權狀各一紙供質押擔
    保；再於同年月十日借款十五萬元，並簽立發票日為同年月十七日，面額十六萬
    元支票一紙等方式，貸予金錢，而依此取得與原本顯不相當之利息，並藉以為營
    生。嗣於八十八年十二月十三日中午十二時三十分許，乙○○駕駛車牌號碼Ｗ７
    ─５５１５號自小客車前往上址甲○○工作處索債時，為警當場查獲，並在車內
    扣得甲○○質押之前開土地及建物所有權狀各一紙（已發還甲○○具領）、還款
    本票、支票各二張及行動電話二支。
二、案經台中縣警察局烏日分局報請台灣台中地方法院檢察署檢察官偵查起訴。
    理  由
一、訊據被告乙○○固坦承與甲○○監有金錢借貸關係，並收取利息之事實，惟矢口
    否認有何常業重利犯行，辯稱：伊任職於吉辰電話工程有限公司，並非以經營地
    下錢莊恃重利之取得為生云云。然查，右揭事實，業據被告於警、偵訊時坦承其
    於八十八年十月初開始經營地下錢莊等情，核與被害人甲○○於警訊時所指述之
    情節相符；次按刑法上所謂常業犯，係指反覆以同種類之行為為目的之社會活動
    之職業性犯罪而言，亦即恃犯罪以維生，縱令同時兼操其他職業，仍無礙其為常
    業犯罪，非謂常業犯必須無其他正當職業始克構成。又常業重利罪並非以對於特
    定人乘機利用為必要，只須明知社會上有因急迫而舉債濟急，及因輕率或無經驗
    而從事舉債之情形，預定苛刻條件，對於一般人具有犯罪之概括故意，一俟他人
    告貸，藉以博取重利，並以此為常業，即足當之，最高法院八十二年度台上字第
    二○七一號、八十五年度台上字第三八八二號著有判決可資參考。從而，被告雖
    於本院審理中辯稱：其在吉辰電話工程有限公司擔任工程師等語，並提出該公司
    出具之在職證明書及暨免扣繳憑單各一紙為憑，惟依前揭說明，被告既亦經營地
    下錢莊，乘他人急迫貸以金錢，而賺取與原本顯不相當之利息，則被告縱另同時
    於前揭公司任職，仍無礙於被告常業犯罪之認定。復參以被告亦自承以上開商業
    廣告單寄發予不特定人，藉此招徠借貸客戶，而乘人急迫貸予金錢，進而取得與
    原本顯不相當利息之方式、規模，顯係反覆從事以同種類之行為為目的之社會活
    動無誤。是被告所辯非屬常業重利云云，顯係事後畏罪卸責之詞，尚非足採。
二、又被告復辯稱：伊共貸予林見賢五百多萬元，並未取得顯不相當之重利云云。按
    刑法第三百四十五條之常業重利罪，係同法第三百四十四條重利罪之加重規定，
    亦即常業重利罪之成立以犯有第三百四十四條所載構成犯罪要件為必要；次按刑
    法第三百四十四條既規定以取得與原本顯不相當之重利為構成要件之一，自應以
    行為人取得重利，始克相當，如僅為約定重利尚不足當之，從而，以犯重利為常
    業者，如尚未取得與原本顯不相當之重利者，仍不能以常業重利罪論擬。經查，
    被害人共向被告貸款五百多萬元，而被告確係以每十五天為一期，每一萬元收二
    千元利息之方式貸予被害人金錢，業據其於警、偵訊時供明在卷，即相當於月息
    百分之四十，換算成年息則為百分之四百八十，超過民法上最高之法定利率百分
    之二十甚明。又以目前我國地方金融市場，經濟狀況等情，就被告前揭借貸原本
    及利率時期核算，顯與原本失所均衡，且為社會一般人所皆認，從而被告有「取
    得與原本顯不相當之重利」之情形，洵堪認定。再者，借款人願以高於目前利率
    數十倍之利息向被告借貸，苟非出於急迫，殆不可能為之。被告辯稱未取得被害
    人利息云云，自不足採。此外，復有招攬貸款業務用之商業廣告一紙附卷可稽，
    及還款本票○○五一八七、○○五一八八號，發票日為八十八年十二月六日，面
    額分別為六十萬、一百四十五萬元二紙及還款支票SA0000000、0000
    000號，到期日為八十八年十二月十五、十七日，面額分別為十六萬、四十五
    萬元整二紙及行動電話二支、土地、建物所有權狀領具扣案可資佐證。綜上所述
    ，被告上開所辯，無非事後卸責之詞，不足採信。本件事證明確，被告犯行堪以
    認定。
三、核被告經營地下錢莊，乘人急迫而貸與金錢，取得與原本顯不相當之重利，並以
    之為業，所為係犯刑法第三百四十五條之常業重利罪。爰審酌被告犯罪之動機、
    目的、手段及剝奪經濟弱者、坐享重利、所生危害匪淺及其經營期間、犯罪後之
    態度等一切情狀，量處有期徒刑八月。查被告前受有期徒刑以上刑之宣告，執行
    完畢後，五年以內未曾受有期徒刑以上刑之宣告，業據其供承在卷，復有台灣高
    等法院被告全國前案紀錄表乙件附卷可稽，其犯罪後已與被害人達成和解，尚有
    悔意，經此科刑教訓後，當已足資警惕，而無再犯之虞，本院因認對其所宣告之
    刑，以暫不執行為適當，併予宣告緩刑三年，以促其注意改善。
四、另扣案之如附表所示之物品，為被告所有供本案重利犯罪所用或所得之物，併予
    宣告沒收。
據上論斷，應依刑事訴訟法第二百九十九條第一項前段，刑法第三百四十五條、第七
十四條第二款、第三十八條第一項第二款、第三款，罰金罰鍰提高標準條例第一條前
段，判決如主文。
中      華      民      國    八十九    年      四      月    二十五    日
                                    臺灣臺中地方法院刑事第五庭
                法  官  夏  一  
右正本證明與原本無異。
如不服本判決，應於送達後十日內向本院提出上訴狀 （須附繕本） ，上訴於台灣高
法院台中分院。
                                        書記官
中      華      民      國    八十九    年      四      月    二十六    日
附錄犯罪法條
刑法第三百四十五條
以犯前條之罪為常業者，處五年以下有期徒刑，得併科三千元以下罰金。
附表：
編號    物  品  名  稱      數  量      備                     考
 一     商業廣告單          一紙        被告所有供犯罪所用之物
 二     行動電話            二支        同右
 三     本票                二紙        同右
 四     支票                二紙        被告所有犯罪所得之物


司法院資訊處製作；財團法人民間司法改革基金會備份。
